ACORDAO-COMPLETO-2431651

ACÓRDÃO 4012/2021 ATA 7/2021 - PRIMEIRA CÂMARA

VISTOS, relatados e discutidos estes autos em que se apreciam recursos de reconsideração interpostos por Joemil José Balduíno de Araújo, David Ferreira de Moraes, Odney Martins e pela empresa Trimec Construções e Terraplanagem Ltda. contra o Acórdão 15086/2018-TCU-Primeira Câmara, retificado pelo Acórdão 186/2019-TCU-Primeira Câmara, por meio dos quais o Tribunal julgou irregulares suas contas, imputou-lhes débito de R$ 137.476,65 (data de ocorrência 7/12/2010) e aplicou-lhes multas individuais no valor de R$ 20.000,00,
	ACORDAM os Ministros do Tribunal de Contas da União, reunidos em Sessão da Primeira Câmara, diante das razões expostas pelo Relator, em: 
	9.1. com fundamento nos arts. 32, inciso I, e 33, da Lei 8.443/1992, conhecer e negar provimento aos presentes recursos de reconsideração;
	9.2. com fundamento na Súmula-TCU 145, retificar, de ofício, o item 9.2 do Acórdão 15086/2018-TCU-Primeira Câmara, de modo que, onde se lê: "arts. 1º, inciso I, 16, inciso III, alíneas 'a' e 'b', e § 2º, ambos da Lei 8.443/1992", leia-se: "arts. 1º, inciso I, 16, inciso III, alíneas 'b' e 'c', e § 2º, ambos da Lei 8.443/1992";
	9.3. dar ciência deste acórdão aos recorrentes.

Recursos de reconsideração interpostos contra decisão que julgou irregulares as contas dos recorrentes, imputou-lhes débito e aplicou-lhes multa, em razão do pagamento por serviços não executados no âmbito de convênio firmado entre o Dnit e o Município de Rosário Oeste/MT.

Primeira Câmara

Município de Rosário Oeste - MT.

3. Recorrentes: David Ferreira de Moraes (XXX.493.571-XX); Joemil José Balduíno de Araújo (XXX.772.481-XX) Odney Martins (XXX.447.211-XX); Trimec Construções e Terraplanagem Ltda. (02.470.900/0001-28).

13.1. Ministros presentes: Walton Alencar Rodrigues (Presidente), Benjamin Zymler, Bruno Dantas (Relator), Vital do Rêgo e Jorge Oliveira.
13.2. Ministro que não participou da votação: Jorge Oliveira
13.3. Ministros-Substitutos presentes: Augusto Sherman Cavalcanti e Weder de Oliveira.

ACORDAO-COMPLETO-2476580

Acórdão 9100/2021 - Primeira Câmara

ACORDAO-COMPLETO-2545701

Acórdão de Relação 4403/2022 - Primeira Câmara

Acórdão de Relação

BRUNO DANTAS

Ministro Benjamin Zymler.

Cuidam os autos de recursos de reconsideração interpostos por Joemil José Balduíno de Araújo (peça 134) , David Ferreira de Moraes (peça 120) , Odney Martins (peça 121) e pela empresa Trimec Construções e Terraplanagem Ltda. (peça 118) contra o Acórdão 15086/2018-TCU-Primeira Câmara.
2.	A tomada de contas especial que deu origem a estes autos foi instaurada pelo Departamento Nacional de Infraestrutura de Transportes (Dnit) em razão do pagamento por serviços não executados no âmbito do Convênio TT-276/2007-00 (Siafi 652600) , que tinha por objeto a execução de obras de melhoramentos, adequação de capacidade e segurança na Rodovia BR-364/163/MT, na travessia urbana de Rosário Oeste/MT.
3.	A deliberação recorrida, retificada por meio do Acórdão 186/2019-TCU-Primeira Câmara, ambos relatados pelo Min. Benjamin Zymler, apresentou o seguinte teor:
"9.1. com fulcro no art. 12, § 3º, da Lei 8.443/1992, considerar revel João Pedro Pulquério Gonçalves;
9.2. com fundamento nos arts. 1º, inciso I, 16, inciso III, alíneas 'a' e 'b', e § 2º, ambos da Lei 8.443/1992 c/c os arts. 19, caput; e 23, inciso III, da mesma Lei, julgar irregulares as contas da empresa Trimec Construções e Terraplanagem Ltda. (02.470.900/0001-28) e de Joemil José Balduino de Araújo (XXX.772.481-XX) , David Ferreira de Moraes (XXX.493.571-XX) , Odney Martins (XXX.447.211-XX) e João Pedro Pulquério Gonçalves (XXX.756.221-XX) , condenando-os, solidariamente, ao pagamento da importância abaixo descrita, fixando-lhes o prazo de 15 (quinze) dias, a contar da notificação, para que comprovem perante este Tribunal (art. 214, inciso III, do RITCU) , o recolhimento da dívida aos cofres do Departamento Nacional de Infraestrutura de Transportes (Dnit) , corrigida monetariamente e acrescida dos encargos legais pertinentes, calculados a partir da data indicadas até a data do efetivo recolhimento, na forma prevista na legislação em vigor:
	VALOR ORIGINAL
	DATA DA OCORRÊNCIA

	R$ 137.476,65
	7/12/2010

9.3. com fulcro no art. 57 da Lei 8.443/1992, aplicar à empresa Trimec Construções e Terraplanagem Ltda. e aos Srs. Joemil José Balduino de Araújo, David Ferreira de Moraes, Odney Martins e João Pedro Pulquério Gonçalves multas no valor de R$ 20.000,00 (vinte mil reais) para cada responsável, fixando-lhes o prazo de 15 (quinze) dias, a contar da notificação, para comprovarem, perante o Tribunal, o recolhimento da dívida ao Tesouro Nacional, sob pena de cobrança judicial do valor atualizado monetariamente, na forma da legislação em vigor, desde a data deste acórdão até a do efetivo recolhimento, se for paga após o vencimento;
9.4. autorizar, desde logo, o pagamento da dívida decorrente em até 36 (trinta e seis) parcelas mensais e consecutivas, caso solicitado, nos termos do art. 26 da Lei 8.443/1992 c/c o art. 217 do RITCU, fixando o vencimento da primeira parcela em 15 (quinze) dias, a contar do recebimento da notificação, e o das demais a cada 30 (trinta) dias, devendo incidir sobre cada uma os encargos devidos, na forma prevista na legislação em vigor;
9.5. alertar os responsáveis de que a falta de comprovação do recolhimento de qualquer parcela importará o vencimento antecipado do saldo devedor, nos termos do art. 217, § 2º, do RITCU;
9.6. autorizar, desde logo, com fulcro no art. 28, inciso II, da Lei 8.443/1992, a cobrança judicial das dívidas, caso não atendidas as notificações;
9.7. dar ciência do presente acórdão ao Procurador-Chefe da Procuradoria da República em Mato Grosso, em conformidade com o § 3º do art. 16 da Lei 8.443/1992, para a adoção das providências cabíveis;
9.8. dar ciência do presente acórdão aos responsáveis e ao Departamento Nacional de Infraestrutura de Transportes."
4.	Admitido o processamento do recurso, porquanto preenchidos os requisitos previstos nos arts. 32, inciso I, e 33 da Lei 8.443/1992, conferi efeito suspensivo aos itens 9.2, 9.3 e 9.6 do acórdão recorrido em relação aos recorrentes, estendendo os efeitos para os demais devedores solidários (peça 143) .
5.	Instruído o presente feito, faço reproduzir, com os ajustes que julgo pertinentes, o exame técnico e o encaminhamento oferecidos pela Secretaria de Recursos deste Tribunal (peça 157) , que contou com a anuência do corpo diretivo da unidade (peça 158)  e do Ministério Público junto ao TCU (peça 161) : 
"HISTÓRICO
 (...) 
2.1. A partir dos exames da fase externa desta TCE (peças 17-19 e 21-22) , realizou-se a citação solidária, pelo valor histórico de R$ 137.476,65 - expedientes às peças 28-32, 50, 54, 63-64, de Joemil José Balduíno de Araújo, David Ferreira de Moraes, Odney Martins, e João Pedro Pulquério Gonçalves (engenheiro designado pelo então prefeito para fiscalizar as obras objeto do Convênio TT-276/2007-00 - Siafi 652600) , e da empresa Trimec Construções e Terraplanagem Ltda., haja vista as seguintes irregularidades:
a) Joemil José Balduíno de Araújo: pagamento pela execução de serviços não executados, em desacordo com o art. 62 da Lei 4.320/1964, cuja conduta foi a de, na condição de gestor do convênio e prefeito de Rosário Oeste/MT, ter realizado o pagamento por serviços constantes do item 'proteção ao meio ambiente' que não foram executados, embora tenham sido medidos na 10ª medição (peça 5, p. 33) , no valor de R$ 141.728,50;
b) David Ferreira de Moraes, Odney Martins e João Pedro Pulquério Gonçalves: liquidação de serviços não executados, pela assinatura da 10ª medição do Contrato 82/2008, em desacordo com o art. 63, §2º, III, da Lei 4.320/64, cuja conduta foi a de, na condição de responsáveis designados pelo prefeito para realizarem a fiscalização da obra objeto do Convênio TT-276/2007-00 (peça 2, fl. 65) , terem sido signatários da 10ª medição do Contrato 82/2008 (peça 5, p. 33) , em que houve a suposta liquidação irregular de despesas, no valor de R$ 141.728,50; e
c) Trimec Construções e Terraplanagem Ltda.: recebimento pela execução de serviços não executados, nos termos do art. 884 do Código Civil (Lei 10.406/2002) , cuja conduta foi a de receber o pagamento por serviços constantes do item 'proteção ao meio ambiente' que não foram executados, embora tenham sido medidos na 10ª medição (peça 5, p. 33) , no valor de R$ 141.728,50.
2.2. Joemil José Balduíno de Araújo foi também citado em virtude da omissão no dever de prestar contas dos recursos repassados (no valor histórico de R$ 314.264,89) , com infração ao disposto na Cláusula Quinta do Termo de Convênio, ao art. 56 da Portaria Interministerial 127/2008, e ao parágrafo único do art. 70 da Constituição Federal, cuja conduta foi a de, na condição de gestor do convênio e prefeito de Rosário Oeste/MT, ter gerido os recursos do convênio, mas não apresentado a prestação de contas demonstração.
2.3. Ante à revelia de João Pedro Pulquério Gonçalves, bem como a rejeição das alegações de defesa apresentadas por Joemil José Balduíno de Araújo, David Ferreira de Moraes e Odney Martins, e pela empresa Trimec Construções e Terraplanagem Ltda., e em razão da inexistência, nos autos, de elementos capazes de elidir as irregularidades verificadas pela área técnica do órgão concedente, esta Corte de Contas, mediante o Acórdão 15086/2018-TCU-Primeira Câmara, julgou irregulares as contas dos aludidos responsáveis, condenando-os em débito, e lhes aplicando, individualmente, a multa prevista no art. 57 da Lei 8.443/1992.
2.4. Inconformado, Joemil José Balduíno de Araújo opôs embargos de declaração em face do Acórdão 15086/2018-TCU-Primeira Câmara, os quais foram conhecidos, e, no mérito, rejeitados, consoante o Acórdão 186/2009-TCU-Primeira Câmara.
2.5. Na oportunidade da apreciação dos embargos, deliberou-se pela revisão de ofício dos itens 9.2 e 9.3 do Acórdão 15086/2018-TCU-Primeira Câmara, ante o reconhecimento de que houve inconsistências na segunda parcela do débito (alusiva à irregularidade de omissão no dever de prestar contas) ; bem assim como no fato de o embargante ter apresentado três prestações de contas parciais abrangendo a integralidade dos recursos geridos no mandato do recorrente (peça 123, p. 4-7) .
2.6. Irresignados, o aludido embargante, David Ferreira de Moraes, Odney Martins e a empresa Trimec Construções e Terraplanagem Ltda. interpuseram recursos de reconsideração contra o Acórdão 15086/2018-TCU-Primeira Câmara, espécie de recurso objeto do presente exame.
EXAME DE ADMISSIBILIDADE
3. Reiteram-se os exames preliminares de admissibilidade (peças 137-141) , acolhidos por despacho do Relator, Ministro Bruno Dantas, que conheceu dos recursos, com a atribuição de efeitos suspensivos aos itens 9.2, 9.3 e 9.6 do Acórdão 15086/2018-TCU-Primeira Câmara em relação aos recorrentes, estendendo os efeitos para os demais devedores solidários (peça 143) .
EXAME TÉCNICO
4. Delimitação
4.1. Constitui objeto do presente recurso definir as seguintes questões:
a) cerceamento de defesa;
b) prescrição do dano ao erário;
c) execução dos serviços de proteção ao meio ambiente;
d) inexistência de conduta ilícita na liquidação das despesas;
e) ilegitimidade passiva da empresa contratada;
f) ocorrência de boa-fé; e
g) ausência de má-fé.
5. Cerceamento de defesa
5.1. Joemil José Balduíno de Araújo traz a tese de que teria ocorrido, no bojo desta TCE, violação aos princípios do devido processo legal, e da ampla defesa e contraditório, tendo aduzido, para tanto, os seguintes argumentos (peça 134, p. 5-9 e 13) :
a) erro material ao se considerar a revelia do responsável (peça 134, p. 5) ;
b) afastamento de vários documentos acostados aos autos anteriormente ao julgamento do feito, os quais seriam fundamentais e necessários para a comprovação da devida execução dos serviços e afastar a condenação em débito (peça 134, p. 5) ;
c) somente depois da última prestação de contas do convênio, quando já não se encontrava no cargo de prefeito, o DNIT teria passado a notificar a prefeitura para fins de complementação da terceira prestação de contas, a qual teria sido apresentada por ele em 27/12/2012 (peça 134, p. 6) ;
d) não teria tomado ciência das notificações do DNIT para complementação da terceira prestação de contas, tampouco sido comunicado do fato pelo gestor sucessor (peça 134, p. 6) ;
e) teria tido conhecimento dos fatos apenas em 21/9/2015, mais de dois anos após a primeira notificação do DNIT à municipalidade (peça 134, p. 6) ;
f) a notificação tardia implicaria em dificuldade no acesso aos documentos comprobatórios ao se desvincular do cargo de prefeito e prejuízo à reconstituição dos fatos e das provas hábeis a comprovar a aplicação de recursos (peça 134, p. 7 e 9) ;
g) a ausência de notificação na fase anterior à abertura da TCE já seria caso de afastamento do débito (peça 134, p. 8) ;
h) em sua gestão como prefeito municipal, não teriam ocorrido irregularidades na prestação de contas (peça 134, p. 9) ; e
i) o não atendimento, pelo prefeito sucessor, das notificações do DNIT teria ocasionado a não homologação final da 3ª prestação de contas e o julgamento pela irregularidade das contas no âmbito do TCU, além de que teria inviabilizado o devido processo legal, a ampla defesa e o contraditório (peça 134, p. 13) .
Análise:
5.2. De início, cabe esclarecer que na fase interna da tomada de contas especial ainda não se tem propriamente processo caracterizado por lide, mas, sim, procedimento de apuração administrativa. Na fase inicial, embora haja a previsão de notificação para que o responsável traga aos autos os documentos que entenda úteis para o esclarecimento da situação, a falta de sua realização - o que não foi o caso de Joemil José Balduíno de Araújo (peça 10, p. 72-79, 102; 11, p. 160-167 e 190) - não invalida os atos processuais adotados no âmbito da Corte de Contas.
5.3. A jurisprudência deste Tribunal é firme no sentido de que a instauração do contraditório e da ampla defesa, para fins de condenação dos responsáveis por parte desta Corte de Contas, somente se dá na fase externa do processo de tomada de contas especiais, ou seja, por meio de sua regular citação, sendo irrelevante, para a configuração do contraditório, a ocorrência ou não de notificação anterior pelo órgão concedente (Acórdão 1404/2014-TCU-Plenário, rel. Ministro-Substituto MARCOS BEMQUERER; 1991/2014-TCU-Plenário, rel. Ministro-Substituto MARCOS BEMQUERER; 2875/2014-TCU-Plenário, rel. Ministro BENJAMIN ZYMLER; 4578/2014-TCU-1ª Câmara, rel. Ministro-Substituto WEDER DE OLIVEIRA; 5661/2014-TCU-1ª Câmara, rel. Ministro BRUNO DANTAS; 6941/2015-TCU-1ª Câmara, rel. Ministro BENJAMIN ZYMLER; 874/2016-TCU-1ª Câmara, rel. Ministro BENJAMIN ZYMLER; 7934/2018-TCU-2ª Câmara, rel. Ministra ANA ARRAES; 15122/2018-TCU-1ª Câmara, rel. Ministro-Substituto AUGUSTO SHERMAN; 2752/2019-TCU-2ª Câmara, rel. Ministro-Substituto ANDRÉ DE CARVALHO) .
5.4. Demais disso, no bojo desta TCE, não há que se falar em revelia de Joemil José Balduíno de Araújo, haja vista que esse apresentou alegações de defesa às peças 69-70, além de que, no Acórdão 15086/2018-TCU-Primeira Câmara, declarou-se a revelia tão somente de João Pedro Pulquério Gonçalves. Ainda que tenha havido erro material no ofício de notificação (peça 107) - informação de revelia, esse equívoco não contrapõe a decisão objeto de comunicação, tampouco altera o mérito deliberado por meio do decisum condenatório.
5.5. Cumpre salientar que o instituto da revelia não implica, por si só, a condenação do responsável revel, por não estar afastada a obrigatoriedade da análise das provas existentes no processo. Nos processos do TCU, a revelia não implica a presunção de que sejam verdadeiras todas as imputações levantadas contra os responsáveis, diferentemente do que ocorre no processo civil, em que o não comparecimento do réu nos autos leva à presunção da verdade dos fatos narrados pelo autor.
5.6. Assim, independentemente da revelia, a avaliação da responsabilidade do agente nos processos desta Corte não prescinde dos elementos existentes nos autos ou para ele carreados, uma vez que são regidos pelo princípio da verdade material (Acórdão 163/2015-TCU-Segunda Câmara, rel. Ministro-Substituto ANDRÉ DE CARVALHO; 2685/2015-TCU-2ª Câmara, rel. Ministro RAIMUNDO CARREIRO; 2801/2015-TCU-1ª Câmara, rel. Ministro WALTON ALENCAR RODRIGUES; 4340/2015-TCU-1ª Câmara, rel. Ministro-Substituto WEDER DE OLIVEIRA; 5537/2015-TCU-1ª Câmara, rel. Ministro-Substituto WEDER DE OLIVEIRA; 12902/2018-TCU-1ª Câmara, rel. Ministro WALTON ALENCAR RODRIGUES; 194/2019-TCU-Plenário, rel. Ministra ANA ARRAES e 2295/2019-TCU-2ª Câmara, rel. Ministro-Substituto ANDRÉ DE CARVALHO) .
5.7. Ainda com relação à ampla defesa e o contraditório, insta consignar que o ex-prefeito apresentou ao Ministro-Relator nova documentação à peça 80-96, a qual foi examinada, conforme se extrai do voto condutor do acórdão ora guerreado (peça 100, p. 3) .
5.8. Como se vê de forma patente, garantiu-se ao recorrente o pleno exercício da ampla de defesa e do contraditório. De igual forma, não se pode afirmar que houve prejuízo à ampla defesa e ao contraditório em decorrência do lapso temporal decorrido até sua notificação, implicando em dificuldade de acesso a documentos comprobatórios junto à Prefeitura Municipal de Rosário Oeste/MT.
5.9. Com efeito, a partir da análise dos pressupostos de procedibilidade da IN-TCU 71/2012 e cumprimento do Acórdão 1772/2017-TCU-Plenário, rel. Ministro-Substituto AUGUSTO SHERMAN, verifica-se que não houve o transcurso de mais de dez anos desde o fato gerador sem que tenha havido a notificação do responsável pela autoridade administrativa federal competente (art. 6º, inciso II, c/c art. 19 da IN/TCU 71/2012, modificada pela IN/TCU 76/2016) , uma vez que o fato gerador da irregularidade (inexecução parcial do Convênio TT-276/2007-00) ocorreu em 7/12/2010 (data de pagamento da 10ª Medição) , e o recorrente foi notificado por meio de edital publicado na Seção 3 do DOU de 23/3/2016 (peças 10, p. 102; e 11, p. 190) , estando ele ciente da situação, de acordo com suas próprias palavras desde 21/9/2015 (peça 134, p. 6) .
5.10. No presente caso, verifica-se que há, de fato, possibilidade de reconstituição do quadro que sustenta a imputação de débito ao responsável, conforme evidências acostadas aos autos às peças 5, p. 33 e 37; e 11, p. 149-157, 203, as quais apontam para a realização de pagamento por serviços constantes do item 'proteção ao meio ambiente' que não foram executados, embora tenham sido medidos na 10ª medição no valor de R$ 141.728,50. Portanto, resta clara a existência de elementos capazes de elidir suposto comprometimento ao exercício do direito de defesa em face do tempo decorrido entre os fatos e a ciência do ex-prefeito.
5.11. Quanto à suposta dificuldade de obtenção de documentos, deve-se esclarecer que tal alegação não socorre ao ex-prefeito, a quem cabe o dever de prestar contas da integralidade das verbas federais repassadas.
5.12. Nesse sentido são os Acórdão 3902/2016-TCU-Primeira Câmara, rel. Ministro BENJAMIN ZYMLER; 12430/2016-TCU-2ª Câmara, rel. Ministra ANA ARRAES e 2731/2016-TCU-Plenário, rel. Ministro AUGUSTO NARDES.
5.13. Cumpre ressaltar que a jurisprudência pacífica nesta Corte de Contas é de que cabe ao gestor o ônus da prova da boa e regular aplicação desses recursos, por meio de documentação consistente. Tal entendimento encontra fundamento na própria Constituição Federal, artigo 70, parágrafo único, que dispõe que 'Prestará contas qualquer pessoa física ou jurídica, pública ou privada, que utilize, arrecade, guarde, gerencie ou administre dinheiros, bens e valores públicos ou pelos quais a União responda, ou que, em nome desta, assuma obrigações de natureza pecuniária', e no artigo 93 do Decreto-lei 200/1967, segundo o qual, 'Quem quer que utilize dinheiros públicos terá de justificar seu bom e regular emprego na conformidade das leis, regulamentos e normas emanadas das autoridades competentes' (Acórdão 6553/2016-TCU-Primeira Câmara, rel. Ministro WALTON ALENCAR RODRIGUES; 3587/2017-TCU-2ª Câmara, rel. Ministro AROLDO CEDRAZ; e 2610/2016-TCU-Plenário, rel. Ministro BRUNO DANTAS) .
5.14. Dessa forma, não cabe ao TCU garantir ao responsável o acesso à referida documentação, o que deve ser buscado pelo próprio interessado por meio dos remédios administrativos e judiciais pertinentes. Demais disso, o recorrente não trouxe aos autos elementos que comprovassem a aventada dificuldade para obtenção de documentos comprobatórios.
5.15. Por derradeiro, deve-se esclarecer que a irregularidade imputada ao responsável não possui relação com prestação de contas de recursos públicos repassados, mas sim a pagamento por serviço não executado no âmbito de convênio, de modo que alegações acerca do mencionado dever constitucional de accountability não elidem o dano ao erário perpetrado.
5.16. De todo o exposto, propõe-se o não acolhimento da tese trazida pelo recorrente.
6. Prescrição do dano ao erário
6.1. David Ferreira de Moraes e Odney Martins apresentam a tese de que, como não haveria conduta dolosa dos agentes no caso concreto, o dano ao erário estaria alcançado pela prescrição quinquenal da Lei 8429/1992, tendo, para tal, aduzido os seguintes argumentos (peças 120, p. 2-4; e 121, p. 2-4) :
a) precedente jurisprudencial do Supremo Tribunal Federal - STF (tema 897 da repercussão geral - peças 120, p. 3; e 121, p. 3) ;
b) aplicabilidade do art. 23 da Lei 8429/1992 ao caso concreto, ou seja, a prescrição de cinco anos (prazo quinquenal) - peças 120, p. 3-4; e 121, p. 3-4) .
Análise:
6.2. A tese fixada pelo STF no RE 852475 (Repercussão Geral 897) , que trata da prescritibilidade da pretensão de ressarcimento ao erário em face de agentes públicos por ato de improbidade administrativa (ilícitos civis) , não alcança prejuízos que decorram de ilícitos administrativos.
6.3. Não há razão para acolher os argumentos apresentados, não viabilizando assim o prazo prescricional de cinco anos. Esta matéria já se encontra pacificada, no âmbito deste Tribunal em consonância com o STF no julgamento do Mandado de Segurança 26.210-9/DF, em 04/09/2008 e conforme a Súmula-TCU 282, enunciada 'As ações de ressarcimento movidas pelo Estado contra os agentes causadores de danos ao erário são imprescritíveis.'.
6.4. Por fim, faz-se ressalva para a necessidade de atenção quanto ao tipo de ilícito apresentado caso a caso, visto que, ilícitos civis e administrativos não se confundem. Nesse sentido, há que ressaltar que este Tribunal, em recentes julgados (Acórdão 5928/2016-TCU-Segunda Câmara, rel. Ministro VITAL DO RÊGO e 5939/2016-TCU-2ª Câmara, rel. Ministro-Substituto MARCOS BEMQUERER) , tem entendido que a tese fixada pelo STF no RE 669.069 (Repercussão Geral 666) - cuja temática é a mesma da tratada no RE 852475 (Repercussão Geral 897) , que trata da incidência da prescrição nos débitos com a União decorrentes de ilícitos civis, com prazo prescricional de cinco anos, não alcança prejuízos que decorram de ilícitos administrativos, como a não comprovação da regular gestão de recursos públicos, que são imprescritíveis.
6.5. Nessa linha é a jurisprudência pacificada desta Corte de Contas, exemplificada nos Acórdão 232/2017-TCU-Primeira Câmara, rel. Ministro BRUNO DANTAS; 2763/2019-TCU-2ª Câmara, rel. Ministra ANA ARRAES; 952/2019-TCU-Plenário, rel. Ministro WALTON ALENCAR RODRIGUES; 2718/2019-2ª Câmara, rel. Ministro AROLDO CEDRAZ; 899/2019-TCU-Plenário, rel. Ministro BENJAMIM ZYMLER e 469/2019-TCU-Plenáio, rel. Ministro AUGUSTO NARDES.
6.6. Diante disso, propõe-se não acatar a tese defendida pelos recorrentes.
7. Execução dos serviços de proteção ao meio ambiente
7.1. Joemil José Balduíno de Araújo traz a tese de que existiram elementos suficientes para afastar a condenação em débito em virtude da inexecução dos serviços de proteção ao meio ambiente, tendo trazido as seguintes arguições (peça 134, p. 9-13) :
a) os documentos juntados aos autos às peças 80-95 e 110 teriam o condão de comprovar a execução dos serviços de proteção ao meio ambiente (peça 134, p. 10 e 12-13) ;
b) a suposta execução parcial do objeto pactuado teria decorrido, não de sua omissão, mas da falta de condições técnicas, motivo este que o levou a requerer, ainda a tempo, a devolução da obra para fins de execução pelo DNIT, a fim de que não ocorressem dano à Administração Pública (peça 134, p. 10-11) ;
c) todo o valor repassado teria tido a devida prestação de contas, abrangendo, inclusive, informações acerca dos problemas técnicos finais e a devolução da obra ao DNIT (peça 134, p. 11) ;
d) esta Corte de Contas teria reconhecido, mediante o Acórdão 186/2019-TCU-Primeira Câmara, que as prestações de contas do convênio realizadas em sua gestão teriam abarcado integralmente os recursos públicos por ele recebidos em seu mandato, durante a execução da obra, e que haveria saldo positivo de R$ 407.113,82, de modo que não subsistiria o dano ao erário (peça 134, p. 11-12) ; e
e) a manutenção da condenação em débito afrontaria os princípios constitucionais da razoabilidade e da proporcionalidade (peça 134, p. 12) .
Análise:
7.2. De início, deve-se esclarecer que a irregularidade imputada ao recorrente (inexecução parcial de objeto do Convênio TT-276/2007-00) não possui qualquer relação com o ato de prestação de contas. Trata-se, pois, de situações totalmente distintas, não havendo qualquer relação de causa e efeito entre elas.
7.3. In casu, o dano ao erário federal decorrente da inexecução parcial de objeto do Convênio TT-276/2007-00 refere-se tão somente ao ateste e pagamento por serviços constantes do item 'proteção ao meio ambiente' que não foram executados, no valor histórico de R$ 137.476,65 (valor correspondente à proporcionalidade de aporte de recursos federais de 97% no convênio) . Nesse sentido, conforme salientado no voto condutor do Acórdão 186/2019-TCU-Primeira Câmara (peça 123, p. 7) , não há que se falar em aproveitamento de saldo credor de R$ 407.113,82 para se elidir débito originário de medição e pagamento de etapa de trabalho do ajuste não executada.
7.4. Em que pese a alegação do recorrente no sentido de que a execução parcial do objeto pactuado teria decorrido, não de sua omissão, mas da falta de condições técnicas, motivo este que o levou a requerer, ainda a tempo, a devolução da obra para fins de execução pelo DNIT, a fim de que não ocorresse dano à Administração Pública, entende-se que essa situação não possui o condão de justificar sua conduta de pagamento por serviços não executados. Em outras palavras, o fato de haver ou não problemas técnicos a ensejar a devolução da obra ao DNIT não possui nexo com a conduta do responsável que propiciou a ocorrência de dano ao erário (R$ 137.476,65, em valores históricos) . Efetivamente, o ex-gestor não logrou êxito em evitar o prejuízo aos cofres públicos, mas sim em concretizá-lo (pagamento por serviço não executado) .
7.5. No que concerne aos documentos juntados aos autos às peças 80-95 e 110, tem-se que, a partir do exame desses, não restou comprovada a execução dos serviços de proteção ao meio ambiente. Com efeito, tal documentação revela apenas a adoção de providências legais, de cunho ambiental, necessárias para a realização da obra, tais como Licença Prévia (peça 84, p. 60-61) ; Licença de Instalação (peça 85, p. 20) ; Licença de Operação Provisória (peça 89, p. 48) e Licença de Instalação - renovação (peça 89, p. 65) .
7.6. A propósito, como salientado em trecho do voto condutor do Acórdão 15086/2019-TCU-Primeira Câmara (peça 100, p. 3) , por ocasião da última das mencionadas licenças, datada de 18/8/2011, constam condicionantes (peça 89, p. 62) , cuja execução não restou comprovada nos presentes autos. Tampouco se observou neste feito prova hábil a demonstrar a execução dos serviços de proteção ao meio ambiente listados na 10ª Medição, especificamente à peça 5, p. 33, a saber: (i) reconformação da área de jazida; (ii) hidrossemeadura; (iii) regularização e espalhamento de materiais; (iv) plantio de arbusto; e (v) valeta de proteção tipo VPC-01.
7.7. Nesse contexto, impende destacar que cabe ao gestor a produção de provas para comprovar o adequado uso dos recursos públicos. Tal entendimento encontra fundamento na própria Constituição Federal, artigo 70, parágrafo único, que dispõe que 'Prestará contas qualquer pessoa física ou jurídica, pública ou privada, que utilize, arrecade, guarde, gerencie ou administre dinheiros, bens e valores públicos ou pelos quais a União responda, ou que, em nome desta, assuma obrigações de natureza pecuniária', e no artigo 93 do Decreto-lei 200/1967, segundo o qual, 'Quem quer que utilize dinheiros públicos terá de justificar seu bom e regular emprego na conformidade das leis, regulamentos e normas emanadas das autoridades competentes'.
7.8. Nesse sentido são os Acórdão 6553/2016-TCU-Primeira Câmara, relator Ministro Walton Alencar Rodrigues; 3.587/2017-TCU-Segunda Câmara, relator Ministro Aroldo Cedraz; e 2.610/2016-TCU-Plenário, relator Ministro Bruno Dantas.
7.9. Por derradeiro, cabe esclarecer que não merece prosperar a arguição do recorrente de que a manutenção da condenação em débito afrontaria os princípios constitucionais da razoabilidade e da proporcionalidade. De fato, conforme exposto nos itens 6.1 a 6.7, a responsabilidade do gestor (imputação de débito e multa) encontra-se devidamente respaldada nos arts. 16, inciso III, alínea 'c', 19 e 57, da Lei 8.443/1992.
7.10. Em face do exposto, propõe-se rejeitar a tese do recorrente.
8. Inexistência de conduta ilícita na liquidação das despesas
8.1. David Ferreira de Moraes e Odney Martins oferecem a tese de que a liquidação da despesa teria ocorrido em consonância com o art. 63, § 2º, da Lei 4.320/1964, tendo aduzido, para tal, as seguintes alegações (peças 120, p. 4-5; e 121, p. 4-5) :
a) a liquidação das despesas teria ocorrido com base em documentação comprobatória do crédito adquirido pela empresa contratada (peças 120, p. 4-5; e 121, p. 4-5) ;
b) para se concluir pela ilicitude na liquidação das despesas, seria necessária a realização de perícia técnica na área alusiva à 10ª Medição (peças 120, p. 5; e 121, p. 5) ;
c) na decisão recorrida, não teria havido a individualização das condutas a eles imputadas, tampouco esclarece em que ponto específico teria advindo a infração ao art. 63, § 2º, da Lei 4.320/1964 (peças 120, p. 5; e 121, p. 5) ; e
d) a perícia local realizada pelo DNIT não teria considerado a ação do tempo (mais de cinco anos do início da obra) , bem como o contraditório - ao não os intimar para acompanhar a perícia e nomear assistentes técnicos (peças 120, p. 5; e 121, p. 5) .
Análise:
8.2. Preliminarmente, entende-se pertinente contextualizar a irregularidade imputada aos recorrentes. No bojo do Contrato 82/2008, assinado para execução do objeto do Convênio TT-276/2007-00 (Siafi 652600) , que a Prefeitura Municipal de Rosário Oeste/MT atestou e efetuou pagamento sem a devida comprovação da execução do serviço, conforme demonstrado nos documentos às peças 5, p. 33 e 37; e 11, p. 149-157, 203.
8.3. A legislação acerca da execução dos contratos administrativos não autoriza, ainda que com prestação de garantias, pagamento de parcela contratual sem o adimplemento da correspondente obrigação contratual. Pela análise da letra 'a' do inciso XIV do art. 40 da Lei 8.666/93, c/c o § 3º desse mesmo artigo, fica evidenciado que a lei distinguiu na execução contratual, dois momentos distintos e logicamente ordenados: a data do adimplemento de cada parcela e a data do correspondente pagamento, sendo que esta não deve distar 30 dias daquela.
8.4. Também tratando da matéria, os artigos 61, 62 e 63 da Lei 4.320/1964 determinam que o pagamento da despesa só poderá ser efetuado quando ordenado após a sua regular liquidação, vedando expressamente a inversão da ordem 'adimplemento-pagamento'. A Lei 4.320 admite, no entanto, em caso de parcelamento da execução, que o pagamento também seja feito nas correspondentes parcelas, segundo cronograma previsto em edital.
8.5. Dessa forma, antes de se efetuar qualquer pagamento, é necessária a exigência de todos os documentos pertinentes à comprovação do serviço prestado, de modo a evitar pagamentos sem sua regular liquidação.
8.6. Nessa direção é a jurisprudência do Tribunal: Acórdão 3524/2010-TCU-Segunda Câmara, rel. Ministro-Substituto ANDRÉ DE CARVALHO; 516/2009-TCU-Plenário, rel. Ministro RAIMUNDO CARREIRO; 3079/2009-TCU-1ª Câmara, rel. Ministro AUGUSTO NARDES; 4772/2009-TCU-2ª Câmara, rel. Ministro AROLDO CEDRAZ; 532/2008-TCU-1ª Câmara, rel. Ministro-Substituto MARCOS BEMQUERER; 1224/2008-TCU-Plenário, rel. Ministro VALMIR CAMPELO; 2571/2008-TCU-1ª Câmara, rel. Ministro MARCOS VINICIOS VILAÇA; 3624/2008-TCU-1ª Câmara, rel. Ministro AUGUSTO NARDES; 2204/2007-TCU-Plenário, rel. Ministro RAIMUNDO CARREIRO; 346/2005-TCU-2ª Câmara, rel. Ministro UBIRATAN AGUIAR; 6230/2014-TCU-2ª Câmara, rel. Ministro-Substituto MARCOS BEMQUERER; 7575/2015-TCU-1ª Câmara, rel. Ministro BENJAMIN ZYMLER e 337/2019-TCU-Plenário, rel. Ministro AUGUSTO NARDES.
8.7. Assim, a ocorrência de ateste e pagamento sem a devida comprovação da execução dos serviços configura irregularidade grave, não tendo os recorrentes aduzido aos autos elementos comprobatórios que elida a irregularidade a eles imputada, qual seja: liquidação de serviços não executados. Deve-se salientar, nesse ponto, que, no âmbito do TCU, prevalece o Princípio da Supremacia do Interesse Público, fazendo com que se tenha a inversão do ônus da prova, cabendo, pois, ao gestor comprovar a boa aplicação dos dinheiros e valores públicos sob sua responsabilidade, não havendo, diferentemente do direito civil, a presunção de boa-fé.
8.8. A aventada necessidade de realização de perícia técnica no tocante à 10ª Medição para se concluir pela ilicitude na liquidação das despesas não merece prosperar. Ora, a irregularidade foi constatada pelo órgão concedente (DNIT) , cujos atos (peças 5, p. 33 e 37; e 11, p. 149-157, 203) , realizados por meio de agentes públicos, os quais gozam de presunção de veracidade e legitimidade.
8.9. Os relatórios de fiscalização de concedente de transferências voluntárias, enquanto não houver decisão administrativa ou judicial em sentido contrário, produzem os efeitos para os quais foram constituídos, pois são atos administrativos, e como tais, observados os requisitos de constituição e validade (competência, forma, finalidade, motivo e objeto) , gozam de seus atributos (imperatividade, autoexecutoriedade e presunção de legalidade e legitimidade) (Acórdão 554/2018-TCU-Segunda Câmara, rel. Ministro AROLDO CEDRAZ) . Nesse mesmo sentido, tem-se o Acórdão 4454/2014-TCU-Primeira Câmara, rel. Ministro WALTON ALENCAR RODRIGUES.
8.10. Demais disso, não há amparo legal a respaldar a alegação de que a perícia local realizada pelo DNIT deveria, necessariamente, envolver os responsáveis ora recorrentes na realização das atividades de fiscalização. Trata-se de ato discricionário do órgão concedente que em nada se relaciona ao pleno atendimento dos princípios da ampla defesa e do contraditório, os quais foram devidamente garantidos na fase externa desta TCE (peças 28-32, 40-42, 53-54, 59, 63-66, 69-70, 80-95) .
8.11. Nesse ponto, quanto à argumentação de que a perícia realizada pelo DNIT não teria considerado a ação do tempo (mais de cinco anos do início da obra) , tem-se que os recorrentes não trouxeram aos autos elementos que comprovem tal alegação. Repisa-se, nesse ponto, que a jurisprudência pacífica nesta Corte de Contas atribui ao gestor o ônus da prova da boa e regular aplicação desses recursos, por meio de documentação consistente.
8.12. No tocante à individualização das condutas imputadas aos recorrentes, tem-se que essas se revelam idênticas na medida que todas decorrem da liquidação de serviços não executados, pela assinatura da 10ª medição do Contrato 82/2008 (peça 5, p. 33) , além de que tais agentes públicos foram todos designados pelo então prefeito para realizar a fiscalização da obra objeto do Convênio TT-276/2007-00 (peça 2, p. 65) .
8.13. Quanto ao estabelecimento de ponto específico da infração ao art. 63, § 2º, da Lei 4.320/1964, vê-se que tal medida revela-se despicienda ante a evidenciação da existência de ateste de serviço não executado. O próprio dispositivo da lei não estabelece especificamente quais seriam os comprovantes da entrega de material ou da prestação efetiva do serviço. Nesse caso, consectário lógico, interpreta-se que tal documentação deve ser aquela hábil a desconstituir a inexecução parcial verificada mediante fiscalização do órgão concedente, frisando-se que cabe ao gestor o ônus da prova da boa e regular aplicação desses recursos, por meio de documentação consistente.
8.14. Quanto à necessidade de realização de perícia técnica, tem-se que não se harmonizam com o controle externo realizado por esta Corte de Contas, cujo caráter é eminentemente administrativo, as formalidades do processo judicial, o que poderia gerar atrasos que privariam sua atuação de qualquer eficácia. Por isso, a legislação preferiu, legitimamente, a aceitação somente de provas sob a forma escrita, dispensando a convocação de testemunhas ou peritos, o que confere ao processo a necessária agilidade. Destaque-se ainda que a produção de provas periciais e testemunhais não advém da Constituição, mas decorre do Código de Processo Civil, cuja aplicabilidade nos processos deste Tribunal é subsidiária.
8.15. Dessa forma, a jurisprudência desta Corte informa que a exigência contida no art. 162 do Regimento Interno do TCU, o qual determina que as provas produzidas perante o TCU devam sempre ser apresentadas de forma documental, o que exclui a produção de prova testemunhal e pericial, é absolutamente constitucional e legal, encontrando-se preservados todos os princípios emanados da Constituição que lhe digam respeito, dentre os quais a ampla defesa e o contraditório. Nesse sentido são os Acórdão 352/2017-TCU-Primeira Câmara, rel. BENJAMIN ZYMLER; 1623/2017-TCU-2ª Câmara, rel. AUGUSTO NARDES; 1481/2016-TCU-Plenário, rel. ANA ARRAES; 3535/2015-TCU-2ª Câmara, rel. AUGUSTO NARDES; 1292/2018-TCU-1ª Câmara, rel. BRUNO DANTAS; 1856/2019-TCU-1ª Câmara, rel. BRUNO DANTAS, entre outros.
8.16. A partir do discutido nessa questão, propõe-se não acatar a tese dos recorrentes.
9. Ilegitimidade passiva da empresa contratada
9.1. A empresa Trimec Construções e Terraplanagem Ltda. apresenta a tese de que não poderia ser condenada em débito com base no art. 16, inciso III, alíneas 'a' e 'b', e § 2º, da Lei 8.443/1992, tendo aduzido, para isso, as seguintes argumentações (peça 118, p. 3-11) :
a) as condutas descritas no art. 16, inciso III, alíneas 'a' e 'b', da Lei 8.443/1992 seriam próprias de agentes públicos, sendo que no caso concreto, isso recairia na figura do convenente (Prefeitura Municipal de Rosário Oeste/MT) , representado pelo prefeito municipal à época, Joemil José Balduíno de Araújo (peça 118, p. 5-6 e 10) ;
b) não haveria previsão na Lei 8.443/1992 e no Convênio TT 276/2007, a impor ao particular contratado o dever de prestar contas ao TCU (peça 118, p. 5-6, 9-11) ;
c) não estaria inclusa nas hipóteses trazidas nos arts. 70, parágrafo único, e 71, inciso II, da Constituição Federal, pois não teria o dever de prestar contas, tampouco realizado atos de gestão da coisa pública, além de que teria recebido contraprestações por serviços executados, medidos e atestados (peça 118, p. 6-9) ;
d) seria inadmissível a condenação em débito com fundamento no art. 16, inciso III, alíneas 'a' e 'b', e § 2º, da Lei 8443/1992, pois o aludido parágrafo aplicar-se-ia tão somente às alíneas 'c' e 'd' (peça 118, p. 10-11) ; e
e) seria inconcebível a condenação em débito e a apenação de multa à empresa, haja vista inexistir dever da contratada em prestar contas perante o TCU, bem como não se ter verificado prática de ato de gestão ilegal ou infração à norma legal ou regulamentar (peça 118, p. 11) .
Análise:
9.2. Primeiramente, tem-se que, de fato, houve erro de enquadramento legal na condenação em débito da empresa (alíneas 'a' e 'b' do inciso III da Lei 8.443/1992) , promovida mediante o Acórdão 15086/2018-TCU-Primeira Câmara, retificado de ofício pelo Acórdão 186/2019-TCU-Primeira Câmara. Com efeito, a questão da solidariedade aplica-se tão somente nos casos das alíneas 'c' e 'd' do inciso III da aludida norma legal.
9.3. Nesse ponto, cabe esclarecer que tal erro material pode ser corrigido por esta Corte de Contas, com fundamento no art. 143, inciso V, alínea 'd', do Regimento Interno do TCU c/c o enunciado 145 da Súmula de Jurisprudência predominante do Tribunal, ambos consentâneos ao art. 494, inciso I, da Lei 13.105/2015 (Código de Processo Civil) .
9.4. À propósito, ressalta-se que o mero erro material não possui o condão de excluir a presença da recorrente no pólo passivo desta TCE, de modo que essa permanece responsável pelo dano ao erário e a multa do art. 57 da Lei 8443/1992. A alteração do fundamento jurídico no julgamento de contas, per si, não configura a ocorrência de reforma para pior (reformatio in pejus) , conforme Acórdão 667/2013-TCU-Plenário, rel. Ministro BENJAMIN ZYMLER.
9.5. Acerca da responsabilização solidária de terceiros contratados em face de recursos federais descentralizados por meio de transferências fundo a fundo, convênios, contratos de repasse ou instrumentos congêneres, tem-se que o TCU pode, quando do julgamento pela irregularidade de contas, fixar a responsabilidade solidária de agente privado pelos danos causados ao erário na aplicação desses recursos, sem prejuízo de haver condenação ao pagamento de multa.
9.6. Segundo os artigos 4º e 5º da Lei 8.443/1992, o Tribunal de Contas da União tem jurisdição própria e privativa sobre as pessoas e matérias sujeitas à sua competência, abrangendo todos os responsáveis pela aplicação de recursos federais.
9.7. Já o § 2° do art. 16 da mesma lei determina que deve o Tribunal, ao julgar irregulares as contas, fixar a responsabilidade solidária do agente público que praticou o ato irregular, e do terceiro que, como contratante ou parte interessada na prática do mesmo ato, de qualquer modo haja concorrido para o cometimento do dano apurado. No caso em tela, em que a obrigação foi assumida entre a empresa recorrente e a Prefeitura Municipal de Rosário Oeste/MT, resta claro que a empresa é o terceiro mencionado no § 2º do art. 16, § 2º, da Lei 8.443/1992.
9.8. Nesse sentido, a jurisprudência consolidada aponta que o TCU, quando do julgamento pela irregularidade das contas de determinado responsável, pode fixar, quanto ao débito apurado, a responsabilidade solidária de agente privado que haja concorrido para o dano, podendo ainda condená-lo ao pagamento da multa prevista no art. 57 da Lei 8.443/1992 (Acórdão 2262/2015-TCU-Plenário, rel. Ministro BENJAMIN ZYMLER; 2781/2015-TCU-1ª Câmara, rel. Ministro JOSÉ MÚCIO MONTEIRO; 3099/2015-TCU-1ª Câmara, rel. Ministro JOSÉ MÚCIO MONTEIRO, 3433/2015-TCU-1ª Câmara, rel. Ministro JOSÉ MÚCIO MONTEIRO; 6412/2015-TCU-2ª Câmara, rel. Ministro-Substituto MARCOS BEMQUERER; 8670/2015-TCU-2ª Câmara, rel. Ministra ANA ARRAES; 8922/2015-TCU-2ª Câmara, rel. Ministro-Substituto MARCOS BEMQUERER; 106/2018-TCU-Plenário, rel. Ministro JOSÉ MUCIO MONTEIRO e 14913/2018-TCU-1ª Câmara, rel. Ministro BENJAMIM ZYMLER) .
9.9. Por derradeiro, importa mencionar que no caso concreto, os responsáveis devem ser enquadrados especificamente no art. 16, inciso III, alínea 'c', da Lei 8443/1992, de modo que a empresa recorrente possa ser condenada em solidariedade nos termos do art. 16, inciso III, § 2º, alínea 'b', da Lei 8.443/1992.
9.10. Em face do exposto, propõe-se rejeitar a tese do recorrente (mérito da questão) , sem prejuízo da retificação de ofício do item 9.2 do Acórdão 15086/2018-TCU-Primeira Câmara (ajuste do enquadramento legal do julgamento das contas para art. 16, inciso III, alínea 'c', da Lei 8.443/1992) .
10. Ocorrência de boa-fé
10.1. Joemil José Balduíno de Araújo argumenta ter pautado sua atuação como prefeito municipal de Rosário Oeste/MT pela boa-fé e eficiência, além de que, sempre que demandado, teria cumprido atentiva e agilmente as determinações legais e administrativas (peça 134, p. 8) . Tal fato estaria constatado por meio das prestações de contas por ele apresentadas, as quais teriam sido consideradas regulares (peça 134, p. 8-9) .
Análise:
10.2. No que concerne à questão da boa-fé, a jurisprudência deste Tribunal sedimentou entendimento de que quando se trata de processos atinentes ao exercício do controle financeiro da Administração Pública, tais como o que ora se examina, a boa-fé não pode ser presumida, devendo ser demonstrada e comprovada a partir dos elementos que integram os autos. Tal interpretação decorre da compreensão de que, relativamente à fiscalização dos gastos públicos, privilegia-se a inversão do ônus da prova, pois cabe ao gestor comprovar a boa aplicação dos dinheiros e valores públicos sob sua responsabilidade.
10.3. Nesse contexto, e após exame de toda a documentação carreada aos autos, não há como se vislumbrar a boa-fé na conduta do responsável, já que não foram constatados atos ou fatos atenuantes os quais pudessem apontar para atitude zelosa e diligente do responsável na gestão da coisa pública. Com efeito, o recorrente não apresentou aos autos provas ou argumentos relativos à execução dos serviços constantes do item 'proteção ao meio ambiente', restringindo-se a apresentar alegações e documentos incapazes de elidir a irregularidade cometida.
10.4. Sobre o assunto, o art. 202, § 6º, do Regimento Interno do TCU, estabelece que, não restando configurada de forma objetiva a boa-fé dos responsáveis, o Tribunal proferirá, desde logo, o julgamento definitivo de mérito pela irregularidade das contas. São nesse sentido os Acórdão 10995/2015-TCU-Segunda Câmara, rel. Ministro-Substituto MARCOS BEMQUERER; 7473/2015-TCU-1ª Câmara, rel. Ministro BENJAMIN ZYMLER; 9376/2015-TCU-2ª Câmara, rel. Ministro VITAL DO RÊGO; 8928/2015-TCU-2ª Câmara, rel. Ministro-Substituto MARCOS BEMQUERER; 1895/2014-TCU-2ª Câmara, rel. Ministra ANA ARRAES; 1455/2018-TCU-Plenário, rel. Ministro BENJAMIN ZYMLER; 14913/2018-TCU-1ª Câmara, rel. Ministro BENJAMIM ZYMLER; 2741/2018-TCU-Plenário, rel. Ministro WALTON ALENCAR RODRIGUES.
10.5. Em face do exposto, propõe-se não acolher a tese apresentada pelo recorrente.
11. Ausência de má-fé
11.1. Joemil José Balduíno de Araújo enuncia que não teria havido má-fé de sua parte, além de que não teriam sido verificados indícios de má-fé (peça 134, p. 12) .
Análise:
11.2. Uma vez caracterizada a reprovabilidade da conduta, a avaliação de existência de má-fé não é requisito essencial à culpabilidade do recorrente. De outro modo, tal elemento anímico, subjetivo da conduta, deve ser considerado apenas como agravante, no sentido de majorar a dosimetria da pena.
11.3. Nesse sentido, considerando ainda que a má-fé não pode ser presumida, devendo, portanto, ser demonstrada, reforça-se que sua existência sequer foi cogitada nos presentes autos.
11.4. Assim, conclui-se que a alegação de ausência de má-fé do responsável não é capaz de afastar a cominação da multa, vez que não é pressuposto de sua aplicação. Ademais, tendo em vista que a manifestação de má-fé não foi expressamente considerada na dosimetria da pena, reputa-se irrelevante o argumento do recorrente.
CONCLUSÃO
12. Das análises anteriores, conclui-se pelo não provimento dos recursos, considerando-se que:
a) a instauração do contraditório e da ampla defesa, para fins de condenação dos responsáveis por parte desta Corte de Contas, somente se dá na fase externa do processo de tomada de contas especiais, ou seja, por meio de sua regular citação;
b) não houve cerceamento de defesa com relação a Joemil José Balduíno de Araújo, haja vista que o recorrente foi regularmente citado no âmbito desta Corte de Contas (peças 54 e 59) , em lapso temporal inferior a dez anos do fato gerador da irregularidade - ocasião em que esse apresentou alegações de defesa (peça 70) , além de que teve examinado, quando da apreciação do feito à peça 100, a documentação complementar aduzida à peça 80-96;
c) não restou comprovada a execução dos serviços de proteção ao meio ambiente, tendo em vista que os elementos trazidos pelo recorrente aos autos não elidem a irregularidade a ele imputada, salientando-se que cabe ao gestor a produção de provas para comprovar o adequado uso dos recursos públicos;
d) houve conduta ilícita na liquidação de despesas consistente na medição de serviços não executados pela empresa contratada no âmbito do Convênio TT-276/2007-00 (Siafi 652600) , irregularidade constatada pelo órgão concedente (DNIT) , cujos atos (peças 5, p. 33 e 37; e 11, p. 149-157, 203) , realizados por meio de agentes públicos, gozam de presunção de veracidade e legitimidade, não tendo os recorrentes trazido aos autos elementos comprobatórios que provem o contrário (ocorrência da inversão do ônus da prova) ;
e) a jurisprudência desta Corte informa que a exigência contida no art. 162 do Regimento Interno do TCU, o qual determina que as provas produzidas perante o TCU devam sempre ser apresentadas de forma documental, o que exclui a produção de prova testemunhal e pericial;
f) a jurisprudência consolidada aponta que o TCU, quando do julgamento pela irregularidade das contas de determinado responsável, pode fixar, quanto ao débito apurado, a responsabilidade solidária de agente privado que haja concorrido para o dano, podendo ainda condená-lo ao pagamento da multa prevista no art. 57 da Lei 8443/1992;
g) mero erro material no acórdão recorrido (erro no fundamento legal do julgamento das contas) não possui o condão de excluir a presença da empresa recorrente no pólo passivo desta TCE, a despeito da necessidade de retificar a decisão de ofício, com fundamento no art. 143, inciso V, alínea 'd', do Regimento Interno do TCU c/c a Súmula TCU 145;
h) a incidência da prescrição nos débitos com a União decorrentes de ilícitos civis, com prazo prescricional de cinco anos, não alcança prejuízos que decorram de ilícitos administrativos, como é o caso da irregularidade apurada nesta TCE (inexecução parcial de convênio) , que são imprescritíveis;
i) no caso de responsabilização de pessoa física, a boa-fé não deve ser presumida mas sim demonstrada e comprovada, fato que não ocorreu nos presentes autos, já que não foram constatados atos ou fatos atenuantes os quais pudessem apontar para atitude zelosa e diligente do responsável na gestão da coisa pública; e
j) no âmbito do controle externo, a existência de má-fé não é requisito essencial à culpabilidade do recorrente, bastando haver caracterizada a reprovabilidade da conduta, não tendo sido nos presentes autos a má-fé do recorrente.
12.1. Demais disso, ante a existência de erro material, faz-se necessário proceder à retificação de ofício do item 9.2 do Acórdão 15086/2018-TCU-Primeira Câmara (ajuste do enquadramento legal do julgamento das contas para art. 16, inciso III, alínea 'c', da Lei 8.443/1992) .
PROPOSTA DE ENCAMINHAMENTO
13. Ante todo o exposto, submete-se à consideração superior a presente análise dos recursos de reconsideração interpostos por Joemil José Balduíno de Araújo, David Ferreira de Moraes, Odney Martins e pela empresa Trimec Construções e Terraplanagem Ltda. (cuja denominação foi alterada para Inframax Construções e Terraplanagem Ltda.) , contra o Acórdão 15086/2018-TCU-Primeira Câmara, retificado de ofício pelo Acórdão 186/2019-TCU-Primeira Câmara, propondo-se, com fundamento no art. 32, inciso I, e 33, da Lei 8.443/1992:
a) conhecer dos recursos e, no mérito, negar-lhes provimento;
b) com fundamento no art. 143, inciso V, alínea 'd', do Regimento Interno do TCU c/c a Súmula TCU 145, retificar, de ofício, o item 9.2 do Acórdão 15086/2018-TCU-Primeira Câmara, de modo que onde se lê 'arts. 1º, inciso I, 16, inciso III, alíneas 'a' e 'b', e § 2º, ambos da Lei 8.443/1992 c/c os arts. 19, caput; e 23, inciso III, da mesma Lei', leia-se 'arts. 1º, inciso I, 16, inciso III, alínea 'c', e § 2º, ambos da Lei 8.443/1992 c/c os arts. 19, caput; e 23, inciso III, da mesma Lei';
c) dar ciência da deliberação que vier a ser adotada aos recorrentes, ao Departamento Nacional de Infraestrutura de Transportes (Dnit) , à Controladoria-Geral da União, à Procuradoria da República no Estado do Mato Grosso, e aos demais interessados."
6. 	O Ministério Público junto ao TCU, ao acolher as análises da Secretaria de Recursos, complementou sua manifestação com considerações acerca da prescrição da pretensão ressarcitória, a qual transcrevo a seguir, com os ajustes de formatação necessários (peça 161) :
"3. O Ministério Público de Contas da União perfilha, desde já, as percucientes considerações da Secretaria de Recursos (Serur) em sua manifestação quanto ao mérito do apelo (peças 157-158) , acompanhando a unidade técnica na proposta de rejeição dos pleitos recursais e a correção, ex officio, do fundamento legal da condenação da empresa contratada (peça 157, p. 14) .
4. Uma vez que os recorrentes David Ferreira de Moraes (peça 120, p. 2-4) e Odney Martins levantaram a tese de que o dano ao erário a eles atribuído estaria alcançado pela prescrição quinquenal da Lei 8.429/1992 (peça 121, p. 2-4) , entendemos conveniente registrar as ponderações adiante acerca dos desdobramentos do julgamento do RE 636.886, proferido pelo Supremo Tribunal Federal em 17/4/2020.
II - Da não ocorrência da prescrição da pretensão ressarcitória neste feito
5. Ao julgar o mérito do Tema 899 de repercussão geral, tendo como leading case o RE 636.886, no qual se discutia o alcance da regra estabelecida no art. 37, § 5º, da Constituição Federal, relativamente a pretensões executórias fundadas em decisões condenatórias de Tribunal de Contas, foi fixada a seguinte tese, nos termos do voto do Ministro Alexandre de Moraes, relator do RE, cujo entendimento foi seguido pelos demais ministros da Corte Suprema (Os Ministros Roberto Barroso e Gilmar Mendes acompanharam o Relator com ressalvas) : 'É prescritível a pretensão de ressarcimento ao erário fundada em decisão de Tribunal de Contas'.
6. A partir da leitura do voto proferido pelo Ministro Alexandre de Moraes, este membro do Ministério Público compreende que a decisão do STF não trata diretamente do andamento de TCEs no âmbito da Corte de Contas. Há que se diferenciar o âmbito de atuação do TCU - que representa, no raciocínio ora apresentado, os demais Tribunais de Contas de todas as esferas de governo - dos demais órgãos estatais que, após a formação do título executivo extrajudicial, exercerão a pretensão executória em juízo, como a Advocacia-Geral da União (AGU) (responsável pela cobrança de multas e débitos a serem recolhidos aos cofres da União, bem como de autarquias e fundações públicas federais) e os órgãos jurídicos próprios de entidades da Administração indireta que deles dispõem (a exemplo das sociedades de economia mista, empresas públicas e conselhos de classe) .
7. De todo modo, é possível constatar, à vista dos votos consignados no referido julgamento, que a interpretação conferida pela Corte Suprema à matéria constitucional, quanto à inteligência do art. 37, § 5º, da Constituição Federal, é a da prescritibilidade, como regra, da pretensão de ressarcimento ao erário. Segundo constou do item 2 da ementa do acórdão, somente seriam imprescritíveis 'as ações de ressarcimento ao erário fundadas na prática de ato de improbidade administrativa doloso tipificado na Lei de Improbidade Administrativa - Lei 8.429/1992' (grifo nosso) , conforme tese anteriormente definida na apreciação do Tema 897 (São imprescritíveis as ações de ressarcimento ao erário fundadas na prática de ato doloso tipificado na Lei de Improbidade Administrativa) .
8. O prazo prescricional quinquenal adotado pelo Ministro Alexandre de Moraes, no julgamento do RE 636.886, por sua vez, guarda relação mais específica com a execução judicial de dívida ativa e decorre da aplicação da legislação federal infraconstitucional ao caso concreto sob análise pelo STF, extrapolando, assim, a matéria constitucional ali apreciada sob a sistemática da repercussão geral, não se revestindo do mesmo alcance ultra partes. Ademais, à vista dos demais votos lançados, observa-se que não há sequer uma opinião jurídica uníssona entre os ministros daquela Corte a respeito do cômputo do prazo de prescrição no âmbito do controle externo.
9. O processo de contas, de caráter não judicial, não se confunde com a execução judicial que pode ser deflagrada a partir do título executivo extrajudicial caracterizado pela decisão proferida pelo Tribunal de Contas, não podendo lhe ser transpostas, sem qualquer ponderação, as regras de prescrição que se aplicam à segunda.
10. Nesse sentido, ainda que nos pareça necessária a adequação da jurisprudência do TCU à tese fixada pelo STF no Tema 899, no sentido de incorporar o entendimento da prescritibilidade da pretensão ressarcitória, em revisão do entendimento consagrado na Súmula TCU 282 (As ações de ressarcimento movidas pelo Estado contra os agentes causadores de danos ao era¿rio sa¿o [em quaisquer casos] imprescritíveis) , não nos parece adequada a pronta transposição do prazo prescricional aplicado pelo Ministro Alexandre de Morais, naquele caso concreto, à execução judicial, para a pretensão condenatória exercida por meio do processo de contas.
11. Assim, em coerência com o entendimento consolidado da Corte de Contas quanto à incidência do prazo geral de prescrição do art. 205 do Código Civil (Acórdão 1441/2016-TCU-Plenário) , de dez anos, à falta de norma específica, às sanções de sua competência, entendemos que o mesmo pode ser estendido, pelas mesmas razões, para a pretensão condenatória de fins ressarcitórios exercida no âmbito do processo de contas.
12. No caso em exame, entendemos inalcançado o prazo prescricional, 'uma vez que o fato gerador da irregularidade (inexecução parcial do Convênio TT-276/2007-00) ocorreu em 7/12/2010 (data de pagamento da 10ª Medição) ' (cf. reporta a Serur à peça 157, p. 5) , e o ato ordinatório da citação dos responsáveis data de 20/2/2018 (peça 20) . Assim, verifica-se que não decorreram dez anos entre as datas mencionadas e, portanto, com a interrupção do curso do prazo prescricional, conclui-se pela não ocorrência da prescrição da pretensão de ressarcimento.
III - Conclusão
13. Conforme já adiantado, o Parquet de Contas alberga a análise e a proposta denegatória formulada pela diligente Serur (peças 157-158) , opinando por que o acórdão recorrido permaneça inalterado."
É o relatório.

8.1. Hamilton Ferreira da Silva Júnior (11.322/OAB-MT) e outros, representando Trimec Construções e Terraplanagem Ltda.
8.2. Júnia de Abreu Guimarães Souto (10.778/OAB-DF) e outros, representando Joemil José Balduíno de Araújo.  
8.3. João Marcelo de Sousa Trindade (7.169/OAB-MT), representando David Ferreira de Moraes e Odney Martins.

Procurador Rodrigo Medeiros de Lima.

TOMADA DE CONTAS ESPECIAL. CONVÊNIO CELEBRADO ENTRE O DEPARTAMENTO NACIONAL DE INFRAESTRUTURA DE TRANSPORTES (DNIT) E O MUNICÍPIO DE ROSÁRIO OESTE/MT. OBRAS DE MELHORAMENTOS, ADEQUAÇÃO DE CAPACIDADE E SEGURANÇA NA TRAVESSIA URBANA DA BR-364/163/MT. PAGAMENTO POR SERVIÇOS NÃO EXECUTADOS. CONTAS IRREGULARES. DÉBITO. MULTA. RECURSOS DE RECONSIDERAÇÃO. ARGUMENTOS INSUFICIENTES PARA A REFORMA DO JULGADO. CONHECIMENTO E NEGATIVA DE PROVIMENTO. CORREÇÃO DE ERRO MATERIAL.

TOMADA DE CONTAS ESPECIAL (TCE)

Secretaria de Recursos (Serur); Secretaria de Controle Externo de Tomada de Contas Especial (SecexTCE).

Em julgamento, recursos de reconsideração interpostos por Joemil José Balduíno de Araújo (ex-Prefeito de Rosário Oeste/MT, gestão 2009-2012) , David Ferreira de Moraes (ex-Secretário Municipal de Infraestrutura) , Odney Martins (Engenheiro Fiscal de Obras) e pela Trimec Construções e Terraplanagem Ltda. (empresa contratada para a execução do objeto) contra o Acórdão 15086/2018-TCU-Primeira Câmara, retificado pelo Acórdão 186/2019-TCU-Primeira Câmara, por meio dos quais o Tribunal julgou irregulares suas contas, imputou-lhes débito de R$ 137.476,65 (data de ocorrência 7/12/2010) e aplicou-lhes multas individuais no valor de R$ 20.000,00. 
O dano apurado é decorrente do pagamento por serviços não executados no âmbito do Convênio TT-276/2007-00, celebrado entre o Departamento Nacional de Infraestrutura de Transportes (Dnit) e o município de Rosário Oeste/MT, e que tinha por objeto a execução de obras de melhoramentos, adequação de capacidade e segurança na Rodovia BR-364/163/MT, na travessia urbana do município. Mais especificamente, os serviços não executados constavam do item "proteção ao meio ambiente", sendo caracterizados pelos seguintes itens: reconformação de área de jazida, hidrossemeadura, regularização e espalhamento de materiais, plantio de arbusto e valeta de proteção tipo VPC-01.
Nesta oportunidade, Joemil José Balduíno de Araújo alega que teria havido cerceamento de defesa e prejuízo aos princípios do devido processo legal, do contraditório e da ampla defesa. Sustenta esse argumento em razão da dificuldade de obter documentos necessários à comprovação da regular aplicação dos recursos, devido à demora do Dnit em promover sua notificação para complementar a prestação de contas do convênio. Alega ainda que os documentos juntados aos autos antes do seu julgamento teriam sido desconsiderados, os quais seriam capazes de afastar as irregularidades. Por fim, o recorrente justifica que não teria ocorrido execução parcial, mas que, por falta de condições técnicas, teria requerido a devolução da obra para conclusão pelo Dnit.
David Ferreira de Moraes e Odney Martins argumentam acerca da ausência de dolo e da prescrição quinquenal, com base na Lei 8.429/1992 e no enunciado fixado pelo STF para o Tema 897 da repercussão geral. Alegam ainda que a liquidação da despesa teria ocorrido corretamente, com base em documentação comprobatória, o que somente poderia ser refutado por meio de perícia técnica no local de execução dos serviços. Por outro lado, contestam a perícia realizada pelo Dnit, por não ter considerado a ação do tempo, referente aos mais de cinco anos desde o início da obra, e por não ter havido intimação para acompanhamento e nomeação de assistentes técnicos.
Já a empresa Trimec Construções e Terraplanagem Ltda. alegou que não poderia ser condenada solidariamente aos agentes públicos com base nas alíneas "a" e "b" do art. 16, inciso III, da Lei 8.443/1992, e que não caberia a ela, como particular contratado, o dever de prestar contas.
Após examinar as razões recursais, a Secretaria de Recursos concluiu que não foram trazidos elementos suficientes para alterar a deliberação recorrida em favor dos recorrentes, razão pela qual, com a concordância do Ministério Público junto ao TCU, propõe o conhecimento e o não provimento do apelo recursal. Em acréscimo, a Serur propõe a correção de erro material para a adequada capitulação legal utilizada para o julgamento das contas dos responsáveis, fazendo constar a alínea "c" do art. 16, inciso III, da Lei 8.443/1992, proposta também perfilhada pelo MP/TCU.
Preliminarmente, ratifico o despacho exarado no sentido de que o presente recurso merece ser conhecido, porquanto preenche os requisitos de admissibilidade previstos nos arts. 32, inciso I, e 33, da Lei 8.443/1992 (peça 143) . 
Quanto ao mérito, concordo com a análise empreendida pela secretaria especializada, transcrita no relatório precedente, a qual enfrentou e afastou com propriedade cada um dos argumentos apresentados pelos recorrentes, razão pela qual incorporo seus fundamentos às minhas razões de decidir, sem prejuízo das seguintes considerações.
É inquestionável a obrigação dos gestores de prestar contas, demonstrando a boa e regular aplicação dos recursos transferidos mediante convênio, conforme o amplo arcabouço jurídico que rege a matéria. Assim, não é demais exigir daqueles responsáveis pela gestão dos recursos públicos a documentação necessária para comprovar a sua efetiva utilização na execução do objeto proposto. Cabe ressaltar que assim procederam os gestores do convênio em questão no tocante a grande parte dos recursos utilizados, que tiveram suas contas devidamente prestadas. É o que se observa, por exemplo, das Medições 1 a 6, que foram acompanhadas de relatórios fotográficos, memórias de cálculo e relatórios de ensaios laboratoriais (peças 2-4) .
Entretanto, quanto aos serviços que foram considerados não executados na presente TCE, a prestação de contas apresentada pela Prefeitura contemplou apenas o resumo da 10ª Medição e respectivos documentos financeiros referentes ao seu pagamento (peça 5, p. 29-52) . Mesmo após a vistoria do servidor do Dnit fiscal do convênio que atestou não terem sido executados os serviços de proteção ao meio ambiente, conforme relatório à peça 10, p. 61-69, os recorrentes não lograram comprovar a execução dos questionados serviços. Como disse anteriormente, não seria demais exigir essa comprovação, a exemplo do que foi realizado em relação às Medições 1 a 6, apresentadas pelos próprios recorrentes.
Assim, os argumentos dos recorrentes que buscam atribuir dificuldades na obtenção de documentos e refutar os pareceres do Dnit não merecem ser acolhidos, conforme análise realizada pela Serur. Tampouco teria havido prejuízo ao contraditório e à ampla defesa, os quais foram devidamente exercidos pelos recorrentes na fase externa da TCE conduzida no âmbito deste Tribunal. Cabe observar ainda que o prazo para que o Dnit instaurasse a presente TCE não teria sido excessivo, visto que a autuação ocorreu em 23/2/2015 (peça 8, p.16) e o prazo limite para prestação de contas do convênio se encerrou em 14/10/2013.
Em relação à alegação de ocorrência da prescrição, julgo importante tecer algumas considerações, em complemento à análise da Serur. Sabe-se que, há tempos, este Tribunal, baseado em precedentes do STF e na interpretação do art. 37, § 5º, da Constituição Federal de 1988, tem adotado o entendimento, consolidado na súmula 282, de que "as ações de ressarcimento movidas pelo Estado contra os agentes causadores de danos ao erário são imprescritíveis". 
Ocorre que, recentemente, o Supremo Tribunal Federal (STF) , ao julgar o Recurso Extraordinário 636.886/AL, fixou, com repercussão geral, o seguinte enunciado para o Tema 899: "É prescritível a pretensão de ressarcimento ao erário fundada em decisão de Tribunal de Contas".  
Entendo que esse recente julgado do STF deve ensejar a revisão da jurisprudência deste Tribunal. 
No entanto, reconheço que, nos moldes em que foi fixada a tese da Suprema Corte, existem muitas dúvidas e lacunas a serem sanadas, que tornam extremamente difícil a sua imediata aplicação, de forma genérica e abrangente, aos processos que tramitam neste Tribunal. Dada a ausência de lei específica, não há prazo prescricional estabelecido - em lei ou mesmo pela Suprema Corte - para a atuação do TCU no que diz respeito à apuração de dano ao erário, bem como sobre como se daria o início da contagem e as interrupções desse prazo. 
Ademais, embora o verbete já tenha sido publicado, a decisão ainda é passível de modificação mediante Embargos de Declaração, possibilitando o esclarecimento dessas questões ou mesmo a modulação de efeitos, com impacto nos processos em curso. 
Até que sobrevenham todos esses esclarecimentos e definições, embora desejável, não é possível a imediata aplicação, com a devida segurança, da tese fixada pelo STF no âmbito do TCU. Por outro lado, não se pode deixar de dar encaminhamento aos incontáveis processos que tangenciam essa discussão neste Tribunal.   
Dessa forma, tenho me curvado à compreensão dos meus pares pela manutenção, por ora, do entendimento que há anos vem sendo adotado pelo TCU e pelo próprio STF, no sentido de considerar imprescritíveis as ações de ressarcimento ao erário. A título de exemplo, menciono as seguintes deliberações: Acórdão 5236/2020-TCU-Primeira Câmara, 6.171/2020-TCU-Segunda Câmara, 6.084/2020-TCU-Primeira Câmara, 5.681/2020-TCU-Segunda Câmara, 6.846/2020-TCU-Segunda Câmara, 6.676/2020-TCU-Segunda Câmara, 6.707/2020-TCU-Segunda Câmara, 6.473/2020-TCU-Primeira Câmara, 6.466/2020-TCU-Primeira Câmara, 6.465/2020-TCU-Primeira Câmara, 3.091/2020-TCU-Plenário, 3.228/2020-TCU-Plenário, 4.076/2020-TCU-Plenário, entre outros.
Não se trata, cabe registrar, de desrespeito ou ignorância ao entendimento firmado pela Suprema Corte, tampouco de se fixar qualquer jurisprudência sobre a sua abrangência neste momento. Apenas entendo que, considerando a indefinição e a possiblidade de modulação da decisão, não seria produtivo, e causaria enorme incerteza, se este Tribunal revisse sua atuação e logo depois a alterasse novamente. 
Por fim, não é incomum a irresignação de empresas quando responsabilizadas pelo TCU em face de débitos verificados em contrato celebrado com a administração pública.  
Trata-se, no caso, de responsabilidade extracontratual, dever jurídico sucessivo de reparar um dano decorrente da violação de um dever jurídico originário. Extraem-se dessa noção os seus pressupostos: (a) a ocorrência de um dano; (b) derivado de um fato gerador, fundado na culpa (responsabilidade subjetiva) ; e, por fim (c) a existência de nexo de causalidade, elemento mediador entre o fato e o dano. 
Outra questão relevante para a caracterização da responsabilidade refere-se ao tipo de relação jurídica em face da qual surge a obrigação sucessiva de indenizar. No caso em exame, trata-se de uma relação de direito público, regida sobretudo por normas do direito administrativo. Conforme bem exposto no voto condutor do Acórdão 27/2018-TCU-Plenário, de relatoria do Ministro Benjamin Zymler, os contratos administrativos, regidos por regime jurídico próprio, diversamente dos contratos de direito privado, encontram-se vinculados ao princípio da legalidade, de maneira que os direitos e obrigações gerados pelo ajuste não podem se sobrepor à norma legal (relação jurídica de direito público) . 
Assim, a Lei Orgânica e o Regimento Interno do TCU dispõem sobre a responsabilidade solidária do contratado recebedor de pagamentos por serviços não executados. Conforme estabelece o art. 16, § 2º, da Lei 8.443/1992, no caso de dano ao erário decorrente de ato de gestão ilegítimo ou antieconômico, responderão solidariamente o agente público que praticou o ato irregular e o terceiro contratante que, de qualquer modo, haja concorrido para o cometimento do dano apurado. Em complemento, o art. 209, § 6º, inciso II, do RI/TCU estabelece, como hipótese para responsabilização pelo dano, o recebimento de pagamentos por benefício indevido.
Em face do exposto, os argumentos de ilegitimidade passiva da empresa não merecem prosperar, visto estarem presentes no caso os pressupostos da responsabilidade solidária das contratadas, nos termos da Lei Orgânica e do Regimento Interno do TCU.
Entretanto, é pertinente a constatação da Serur de que, por mero erro material, o fundamento para o julgamento das contas dos recorrentes foram as alíneas "a" e "b" e o § 2º do art. 16, inciso III, da Lei 8.443/1992, deixando-se de indicar a alínea "c", referente a dano ao erário decorrente de ato de gestão ilegítimo ao antieconômico, a partir da qual se aplica a responsabilidade solidária prevista no § 2º do art. 16 da mesma lei.
Cumpre salientar que, na proposta de encaminhamento constante do relatório da deliberação recorrida, a qual foi incorporada pelo relator a quo como razões de decidir, o fundamento para julgamento das contas já havia sido a alínea "c" e § 2º do art. 16, inciso III, da Lei 8.443/1992. Portanto, pertinente a retificação ora proposta, para a qual julgo pertinente, além da inclusão da alínea "c", a exclusão apenas da alínea "a", visto que a omissão no dever de prestar contas foi afastada por ocasião dos embargos julgados por meio do Acórdão 186/2019-TCU-Primeira Câmara.
Sendo assim, ante a ausência de elementos capazes de alterar o juízo anteriormente formulado, não é possível reformar o julgado, como pretendem os recorrentes. 
Feitas essas considerações, entendo que se deve conhecer e negar provimento aos presentes recursos.
Ante o exposto, voto por que o Tribunal adote o Acórdão que ora submeto à deliberação deste Colegiado. 
TCU, Sala das Sessões Ministro Luciano Brandão Alves de Souza, em 16 de março de 2021.
Ministro BRUNO DANTAS 
Relator